---
title: Effekter av arealbruk og arealbruksendringer på biodiversitet, økosystemtjenester og karbonlagring i Norge 
subtitle: Et systematisk kart og beslutningsstøtteverktøy
first_author:
  - name: Erlend B. Nilsen
    address: NINA Trondheim
    email: erlend.nilsen@nina.no
second_authors:
  - name: Trond Simensen
    address: NINA Trondheim
    email: trond.simensen@nina.no
  - name: Frode Singsås
    address: NINA Trondheim
    email: frode.singsaas@nina.no
  - name: Lasse F. Eriksen
    address: NINA Trondheim
    email: lasse.eriksen@nina.no
  - name: Håkon Stokland
    address: NINA Trondheim
    email: hakon.stokland@nina.no
  - name: Thomas E. Sutcliffe
    address: NINA Trondheim
    email: thomas.sutcliffe@nina.no
  - name: Anders Kolstad
    address: NINA Trondheim
    email: anders.kolstad@nina.no
  - name: Francesca Pilotto
    address: NINA Lillehammer
    email: francesca.pilotto@nina.no
last_author:    
  - name: Matthew Grainger
    address: NINA Trondheim
    email: matthew.grainger@nina.no
reportnr: 2472
location: Trondheim
ISBN_end: 978-82-426-5283-6
self-ref: 'Nilsen, E.B., Simensen, T. Singsaas, F.T., Eriksen, L.F., Stokland, H., Sutcliffe, T.E., Kolstad, A., Pilotto, F., & Grainger, M. 2024. Effekter av arealbruk og arealbruksendringer på biodiversitet, økosystemtjenester og karbonlagring i Norge. Et systematisk kart og beslutningsstøtteverktøy. NINA Rapport 2472. Norsk institutt for naturforskning'
ISBN: 978-82-426-5283-6
english-self-ref: 'Nilsen, E.B., Grainger, M. 2024. Effects of land use and land cover changes on biodiversity, ecosystem services, and carbon storage in Norway: A systematic map and decision support tool. NINA Report 2472. Norwegian Institute for Nature Research'
handle-endpoint: [fås av bibliotek]
access: Åpen
secure_pdf:
cover_picture: image/Evju_hyttelandskap.jpg
cover_picture_text: Hyttelandskap
cover_picture_photographer: Marianne Evju
line_numbering:
qualitycontrol: [xx]
boss_sign: Forskningssjef [fylles ut av forskningssjefen] (sign.)
customer: [xx]
customer_ref: [xx]
customer_contact: [xx]
keywords: 
  - Systematisk kart
  - Arealbruk
  - Arealbruksendringer
  - Biologisk mangfold
  - Økosystemtjenester
  - Arealbrukskonflikter
englishkeywords: 
  - one
  - two
bibliography: bibliography.bib
csl: nina.csl
format:
  # ninareport-pdf:
  #   keep-tex: true
  #   highlight: tango
  #   fig_caption: yes
  #   latex_engine: xelatex
  #  # default-image-extension: svg
  #   fig-format: pdf
  #   fig-dpi: 600
  ninareport-html:
    highlight-style: tango
    toc: true
    toc-depth: 3
    number-sections: true
    toc-location: left
    #default-image-extension: svg
    fig-format: svg
    toc-title: Innhold
  # ninareport-docx:
  #   highlight: tango
  #   #prefer-html: true
  #   toc: true
  #   toc-depth: 3
  #   number-sections: true
crossref:
  fig-title: Figur     # (default is "Figure")
  tbl-title: Tabell     # (default is "Table") 
  fig-prefix: Figur   # (default is "Figure")
  tbl-prefix: Tabell    # (default is "Table")   
  sec-prefix: Kapittel
foreword: 
    text: [Forord inn her]
    location: [Trondheim, date]
    name: Erlend B. Nilsen
sammendrag: |
  Tekst inn her, et kort resymé av innholdet. \textbf{Maksimalt 4000 tegn inkl. ordmellomrom. Dette er maxgrense i sammendragsfeltet i CRIStin, og dersom sammendraget er lengre kommer det ikke med her.} Teksten i sammendraget er søkbar i databaser og på nett, og er viktig for at rapporten skal fanges opp ved søk.\
  \
  Seksjoner og tomme rader mellom dem er litt tricky å få til i YAML-avsnittet, men det kan gjøres slik. Tomme rader i forordet kan også lages på samme måte.
  
abstract: Tekst inn her, et kort resymé av innholdet. \textbf{Maksimalt 4000 tegn inkl. ordmellomrom. Dette er maxgrense i sammendragsfeltet i CRIStin, og dersom sammendraget er lengre kommer det ikke med her.} Teksten i sammendraget er søkbar i databaser og på nett, og er viktig for at rapporten skal fanges opp ved søk.
params:
  version: "0.1"
  search-results: 36418
---

```{r}
#| label: setup
#| echo: false
#| message: false
#| warning: false

require(NinaR)
require(xtable)
require(knitr)
require(tidyverse)
opts_chunk$set(tidy=T, 
               tidy.opts=list(width.cutoff=50),
               fig.align = "left")
options(width = 60,
        "xtable.comment" = F,
        "xtable.include.rownames" = F)
# Libraries
library(CiteSource)
library(PRISMAstatement)
library(googlesheets4, quietly = TRUE)
library(rayyanR)
library(synthesisr)
library(openalex)
library(openalexR)
library(ldatuning)
library(topicmodels)
library(tm)
library(tidytext)
library(stm)
library(wordcloud2)
library(bibliometrix)
library(synthesisr)
library(viridis)
#ggplot2::theme_set(ggthemes::theme_base())
ggplot2::theme_set(theme_gray())
```

# Innledning {#sec-inl}

Endring i arealbruk og arealdekke (Land Use and land cover change; LULCC) anses å være den dominerende driveren av nylig tap av biodiversitet både globalt og i Norge, og påvirker direkte naturens evne til å tilby naturgoder og -tjenester (@diaz2019; @malhi_climate_2020). LULCC påvirker også et økosystems evne til å lagre og binde karbon i jord og biologisk materiale, og påvirker dermed direkte et økosystemeness evne til å bidra til å motvirke og tilpasse seg klimaendringer direkte. Å kvantifisere, forstå og formidle dynamikken i arealendringer og deres effektener på biodiversitet, økosystemtjenester og karbonlagring er derfor en forutsetning for kunnskapsevidensbaserte arealbruksstrategier. Imidlertid mangler det for øyeblikket systematisk evidens om dette temaet fra norske økosystemer. Dette inkluderer både grunnleggende usikkerhet rundt årsak-virkningsmekanismer når det gjelder effekter av arealutnyttelse på naturmangfold og med tanke på det empirisk datagrunnlag. Mye av den offentlige diskursen på nasjonalt nivå domineres av internasjonale globale kunnskapssyntesersammendrag, til tross for betydelig usikkerhet rundt nedskalering og overføring av kunnskap fra globale og regionale synteser til nasjonalt eller lokalt/nasjonalt nivå, på tvers av økosystemer og taksonomiske grupper. Tidligere kunnskapssammenstillingerammendrag basert på data fra norske økosystemer har enten fulgt spesifikke tilnærminger med data for utvalgte indikatorer (f.eks. Vurdering av økologisk tilstand Økosystemvurdering; (@nybo_fagsystem_2017)), i stor grad basert på ekspertvurderinger (Artsdatabanken, 2018, @artsdatabanken_norsk_2021), eller vært begrenset i omfang. Mangelen på en samlet og omfattende oversikt over forskningsbasert kunnskap fra norske økosystemer fører også til at ulike interessegrupper og sektorer stoler på ulike “fakta,” noe som ofte fører til eskalerende konflikter og dårlige beslutninger. Det er derfor et presserende behov både for en oppsummering av kunnskap og identifisering av reelle kunnskapshull. Politikk og beslutningstaking knyttet til arealbruk og dens effekter av arealbruk på biodiversitet og klima er for øyeblikket blant de mest konfliktfylte og heftig debatterte politiske spørsmålene i Norge. Konfliktene involverer typisk dilemmaer mellom ulike samfunnsmessige bekymringer og interesser støttet av ulike sektorer og aktørgrupper (@guldbrandsen_hvem_2022; @skogen_wolf_2021). Kontrovers om kunnskapsgrunnlaget er også ofte etn sentralt egenskapaspekt ved konfliktene, kjennetegnet vedog innebærer uenighet om kunnskapens status og motstridende tolkning av kunnskapenkunnskapskrav om de miljømessige effektene av ulike alternativer for arealbruk (@aspoy_segmented_2022; @rusch2022). @ipbes_global_2019, 2022a, 2022b og @ipcc_global_2018 har foreslått styringsmetoder og tiltak, slik som de knyttet til transformasjonsendringer og transformasjonsstyring, for å muliggjøre oppnåelsen av FNs bærekraftsmål (Sustainable development goals (SDG) SDG-ene, klimaavtalens mål om å begrense global oppvarming til grensen på 1,5°C og den globale naturavtalens 2050-visjonen om å stanse og reversere fortap av biodiversitet. Slike tilnærminger involverer forbedret integrasjon og samhandling mellom samfunnsmessige mål, styringssektorer og flere kunnskapskilder, og er dermed svært relevante for norsk politikk og beslutningstaking knyttet til arealbruk. Imidlertid hindres implementeringutnyttelsen og tilpasningen av internasjonalt anbefalte tilnærminger og verktøy til en norsk kontekst for øyeblikket av mangelen på en omfattende forståelse av nasjonale og lokale dilemmaer og konflikter knyttet til arealbruk, samt de for tiden anvendte verktøyene og tilnærmingene. Det er derfor et presserende behov for en kunnskapssyntese som ogsåog identifiseringer av kunnskapshull knyttet til angående disse aspektene ved arealbruk og dens effekter på biodiversitet og klima. Systematiske kart (også kjent som Evidenshullkart eller Evidenshullkart) ble utvikletdesignet for å gi en oversikt over tilgjengelig evidens om et bredt tema (Saran et al., 2020). Mens systematiske kunnskapsoversikter (systematic reviews). De søker ikke å svare på smale, veldefinerte spørsmål (slik systematiske oversikter gjør), er systematiske kart først og fremst egnet men heller å gi et middel til å identifisere og katalogisere tilgjengelig evidens om politisk relevante spørsmål (@james_methodology_2016). Systematiske kart har blitt realisert på en rekke ulike måter, men gir generelt resultatene på en brukervennlig måte, for eksempel ved hjelp av grafer, kart eller søkbare databaser (Miake-Lye et al., 2016). Interaktive figurer og applikasjonerplott og som visualiserer kartleggingen blir i økende grad brukt for å gi en dynamisk sammenstilling og presentasjon forutgang til brukerne (slik som EviAtlas; @haddaway_eviatlas_2019). Det er viktig at systematiske kart over kunnskap ikke fremstilles som et mål i seg selv. Systematiske kart forteller først og fremst hva vi har kunnskap om, mens systematiske oversikter indikerer hva vekten av evidens sier om utvalgte forskningsspørsmål. Uten ytterligere evidenssyntese må beslutningstakere være forsiktige med å treffe beslutninger basert kun på evidensens vekt alene (dvs. stemmeoptelling, jf. (@hedges_vote-counting_1980)). Systematiske kart kan ikke erstatte rigoriteten til systematiske oversikter, men kan gi beslutningstakere forståelse av evidensgrunnlaget ved å belyse hull eller klynger av evidens. De kan vise hvor evidenssyntese kan eller bør finne sted (dvs. for hvilke forskningsspørsmål det er tilstrekkelig med tilgjengelig evidens for en systematisk oversikt) eller hvor primærforskning er nødvendig (dvs. det er mangel på evidens). Beslutningsmodeller kan supplere resultatene av en systematisk evidenssyntese for å plassere den tilgjengelige evidensen i beslutningskonteksten (@carrick_is_2019).

## Arealbruk og arealbruksendringer i Norge

Pågående areal- og landskapsendringer i Norge er et resultat av historiske prosesser, og endringer i menneskelig arealbruk som delvis skyldes globale trender og til dels et resultat av regionale endringer, lokal politikk og lokal arealbruk. Her summerer vi opp noen sentrale endringer i menneskelig arealbruk siden 1850, som bakteppe for å vurdere effekten av disse endringene på biodiversitet, økosystemtjenester og karbonlagring.

Litt i underkant av 2% av Norges areal er i 2024 utbygd med veier, infrastruktur, bebyggelse og annet sterkt endret areal. Andelen er høyere enn i verden forøvrig (1%) men lavere enn gjennomsnittet i EU (4%). Norge skiller seg fra mange andre europeiske land ved at vi har lite jordbruksareal: bare 3% dyrka mark og innmarksbeite. Byer og tettsteder var i vekst i hele forrige århundre, og bebygd areal er ifølge SSB også i dag jevnt økende. I perioden 1990-2019 ble det totalt bygget ned 1 500 km2, som tilsvarer litt under 50 km2 årlig. Utenom bebygd areal og jordbruksområder er Norges landareal i dag dominert av fjell, hei og vidde (45 prosent), skog (37 prosent), ferskvann, (6 prosent) og våtmark (5 prosent) og varig is og snø (1 prosent; SSB 2024).

Selv om andelen av landarealet i Norge som er direkte utbygd eller dyrket opp er lav (ca. 5%), er mye av landet klart påvirket av menneskelig arealbruk. Siden siste istid har så å si alt areal vært i bruk av mennesker – til jakt, fiske, beite, høsting av for, skogbruk, utvinning av naturressurser, friluftsliv og rekreasjon, og senere også til naturvern, som også er en form for arealbruk. Omfang og intensitet i den menneskelige arealbruken har imidlertid endret seg mye opp gjennom århundrene. På terskelen til den moderne tid, omkring 1850, var naturressursene utnyttet helt til grensa for hva landområdene kunne tåle, og produksjonen var maksimert med datidens teknologi. Store arealer ble påvirket av menneskelig arealbruk, men med moderat intensitet etter dagens målestokk. Ifølge [@Edvardsen_2024] kjennetegnes perioden etter 1850 ved en polarisering av den menneskelige arealbruken, med mer intensiv bruk av de best egnede arealene til jord- og skogbruk, mens andre arealer i utmarka gradvis ble tatt ut av bruk eller tas i bruk til nye formål. Vi høster mer fra naturressursene enn før, takket være avl, teknologi, og vitenskap og innovasjon, men det foregår på en mindre del av landarealet (intensivering). Opphør av ekstensiv hevd og skjøtsel av tradisjonelle utmarksarealer fører til endringer i kulturlandskap, som beite- og slåtteenger, lyng- og fjellheier.

Gjennom mange år har jordbruksareal er blitt bygd ned til fordel for boliger, veier, industri og andre formål, men omfattende nydyrking har kompensert for tapt jordbruksareal slik at det samlede jordbruksarealet har holdt seg nokså stabilt siden 1920-tallet (SSB 2021). Omfattende strukturendringer i jordbruket har gitt en nedgang på 45 prosent i antall gårdsbruk, fra 70 740 i 1999 til 38 633 i 2020, og omfattende endringer i både arealbruk og driftsmåter, har ført til at jordbrukslandskapet har blitt mer homogent, der tidligere mosaikkformete kulturlandskap er endret til mer sammenhengende driftsarealer.

Det samlede arealet med fjell, hei og vidde er i tilbakegang. Redusert beite og sanking av ved til blant annet seterbruk, kombinert med akselererende klimaendringer, gjør at tre- og skoggrensene generelt stiger langsomt i Norge. Norges høyeste registrerte tregrense ligger nå 1404 meter over havet, snaut 208 meter høyere enn høyeste måling i 1918 (Jotunheimen). Arealer med varig snø og is (breer, m.m.) er i tilbakegang på grunn av varmere klima, og er nå på sitt minste etter at målinger av breer begynte tidlig på 1900-tallet (Artsdatabanken 2018, 2021).

Vi har både avskoging og «påskoging» i Norge, men det samlede arealet med skog vært relativt stabilt siden 1990-tallet. Samlet biomasse i skogene har fram til helt nylig økt, og det samlede skogvolumet er mer enn doblet de siste hundre årene, men tilveksten har flatet ut de siste årene (SSB 2021). De virkelig gamle naturskogene har vi stadig færre igjen av. Overgangen til bestandsskogbruk etter andre verdenskrig har, med større hogstflater og skogplanting i produktiv skog, har i stor grad endret skogøkosystemenes struktur. Antall kilometer nye skogsbilveier økte raskt fra 1950-tallet og fram til årtusenskiftet og øker nå svakere, med ca. 150 km pr år (Landbruksdirektoratet 2021).

Områder med myr og annen våtmark (dvs. myr, kilde, sumpskog og seminaturlig våteng) utgjør mellom fem og tolv prosent av landarealet i Norge. De siste 50 årene har vi hatt en betydelig reduksjon av arealer med tidligere myr og andre typer våtmark (ca. 7 000 km²) som er tapt eller forringet gjennom nedbygging, grøfting eller oppdyrking.

Omkring en tredjedel av vannarealet i Norge er påvirket av vannkraftutbygging, tilsvarende i underkant av 6 000 km². Et areal på om lag 1 000 km² er neddemt, og 15 av Norges 20 høyeste fossefall er regulert. Rundt 64 prosent av Norges samlede vannkraftpotensial er i dag bygget ut, mens 23 prosent er vernet.

De første naturfredningene av enkeltlokaliteter i Norge ble vedtatt i 1905 og Norges første Nasjonalpark, Rondane, ble opprettet i 1962. Den den største veksten i vernet areal og antall verneområder skjedde på 1980- og 2000-tallet. I dag er 17,5 prosent av landområdene i Norge vernet (Miljødirektoratet 2022). Dette arealet domineres av høyfjellsområder, og flere viktige naturtyper er i liten grad fanget opp. Dette gjelder spesielt skog, kyst- og sjøområder.

Vi vet fra andre land at naturlige forstyrrelser i økosystemene i form av for eksempel skogbranner, insektangrep, vindfall, flom, ras og skred øker i takt med et endret klima. Vi har generelt lite data om omfanget og frekvensen av slike forstyrrelser over tid i Norge, men regionale prognoser for Norge tilsier færre døgn med snø, økt omfang av naturlige forstyrrelser i økosystemene i form av skogbranner, insektangrep, vindfall, flom, ras og skred.

SETT INN FIGUR HER

## Involvering av brukere og samfunnsaktører

Utkastet til vurderingen ble presentert på en konferanse holdt av Miljødirektoratet og Norges forskningsråd 23. oktober 2022. Et generelt interessentmøte ble arrangert av NINA 25. april 2023. Fokus og omfang av vurderingen ble innsnevret og bedre definert under et spesifikt interessentarrangement den #date. Detaljer om dette møtet og endringene i omfang er tilgjengelige på forespørsel. Interessenter som deltok på dette arrangementet ble invitert til å kommentere utkastet til protokollen før innsending til publisering. Interessenter var ikke involvert under gjennomføringen av vurderingen.

## Formålet med kunnskapssammenstillingen

Hovedmålet med dette prosjektet er å gi en helhetlig oversikt over tilgjengelig kunnskap knyttet til effekter av arealbruk og arealbruksendringer på norsk natur, med fokus på biologisk mangfold, økosystemtjenester, klimatilpasning, karbonbinding og lagring. Kartet er begrenset i geografisk omfang til Norge, Sverige og Finland (se inklusjonskriterier nedenfor). Rapporten er dessuten ledsaget av et beslutningsstøtteverktøy som en utvidelse av det systematiske kartet for å kontekstualisere tilgjengelig kunnskap. Verktøyet er utformet som en konseptuell modell av kunnskapsfeltet og synliggjøre betydningen av kunnskapshull på ulike områder.

### Hovedproblemstilling

Hovedspørsmålet i vårt systematiske kart er «Hvilke forskningsbasert kunnskap finnes knyttet til virkningene av arealbruk og endringer i arealbruk på biologisk mangfold, økosystemtjenester og karbonbinding i Norge, hvilken type konflikter er identifisert mellom ulike former for arealbruk, og hvilke verktøy foreslås for å forbedre styringen".

### Underproblemstillinger

Vi vil karakterisere den eksisterende litteraturen langs følgende akser:

-   Hvor stor andel av forskningen er basert på empiriske data?

-   Hvor stor andel av forskningen er basert på eksperimenter vs observasjonelle studier?

-   Hvor stor andel av forskningen er basert på kvalitative metoder vs kvantitative/blandete metoder?

-   Hvordan er forskningen fordelt over ulike økosystemer?

-   Hvordan er forskningen fordelt på ulike disipliner?

-   Hvordan er forskningen fordelt over ulike nivå av biologisk organisering?

-   Hvilke EBV (Essential Biodiversity Variables) er mest studert?

-   Hva er de mest studerte formene for arealbruk og arealbruksendringer?

-   Hvilke regioner/fylker er mest representert i datamaterialet?

-   Hvor stor andel av forskningen fokuserer på governance, konfliker og verktøy?

-   Hvilke typer arealbruksendringer er mest studert?

-   Hva er de dominante analytiske tilnærmingene for samfunnsvitenskapelige studier?

-   Hvilke aktører er hyppigst representert i forskningen?

-   Hvilke sektorer og samfunnsmessige områder er hyppigst studert?

-   Hvilke samfunnsmessig nivå er hyppigst studert?

-   Hvilke arealbrukskonflikter er hyppigst studert?

-   Hvilke verktøy er foreslått for å løse konfliktene?

# Metoder {#sec-met}

Før prosjektet ble gjennomført ble det utviklet en detaljert protokoll som beskriver gjennomføringen. Denne protokollen inkluderte en detlajert beskrivelse av:

-   Søkestrenger, søkeord og språk

-   Eventuelle supplerende søk som f.eks. «*citation chasing*»

-   Hvilke databaser vi vil søke i, og eventuelle nettsteder for søk etter grå litteratur som ikke er tilgjengelig i databasene

-   Sentrale artikler (*benchmark-artikler*) som søket forventes å plukke opp

-   Kriterier for screening av artikler (inkludering/ekskluderings-kriterier)

-   Prosedyrer for sjekk av konsistens mellom review-personellet

-   Regler for datakoding

Versjon 1.0 av protokollen ble uviklet på et tidlig prosjektstadie, og sirkulert til en utvidet prosjektgruppe og til utvalgte samfunnsaktører. Basert på tilbakemeldinger på denne versjonen ble en ny versjon av protokollen utarbeidet og publisert. Videre justeringer av protokollen har blitt gjennomført på screening- og koding-stadiet av prosjektet. Alle versjoner er publisert åpent på Open Science Framework, og alle versjoner er versjonert og datert. En oversikt over protokollene kan finnes her https://osf.io/mwapc/. Den enelige versjonen av protokollen kan leses her (ref).

## Avvik fra protokollen

Erlend skriver her...

## Søk etter litteratur

### Søk i online databaser

Systematiske litteratursøk for akademisk (forskningsbasert) litteratur ble gjennomført i Scopus og i følgende Web of Science Core Collection databaser:

-   Science Citation Index Expanded (SCI-EXPANDED): 1987–dd.

-   Social Sciences Citation Index (SSCI): 1987–dd.

-   Arts and Humanities Citation Index (AHCI): 1987–dd.

-   Emerging Sources Citation Index (ESCI): 2015–dd.

Det ble gjennomført en rekke preliminære søk i Web of Science, og disse ble benyttet til å fintilpasse søkestrengen [@nilsen2024].

### Søketermer og søkestreng

I vår søkestrategi benyttet vi oss av PICO-rammeverket (@james_methodology_2016) for å strukturere søket, og sørge for at det var dekkende for vårt primære forskningsspørsmål.

Følgende søkestreng ble benyttet i WoS (tilsvarende streng ble benyttet i Scopus, men her ble søket justert for å passe systemets interface):

<!--# Add link to search strings -->

*TS=("land use" OR "land cover" OR "space use" OR LULCC OR (planning AND (spati\* OR region\* OR area\* OR conservation OR land\* OR urban)) OR (conversion AND (land\* OR habitat\* OR area\* OR ecosystem\* OR natur)) OR (change NEAR/3 (land\* OR area)) OR "national park" OR landscape\* OR habitat\* OR Husbandry OR "land shar" OR "land spar" OR (Outdoor NEAR/3 (life OR livin\* OR recreat)) OR (restoration AND (nature OR ecosystem)) OR forestry OR (reindeer NEAR/3 (herd\* OR husbandr)) OR (livestock NEAR/3 graz) OR "holiday home" OR "secondary home"OR (recreation\* NEAR/3 (home\* OR cottage\* OR cabin\* OR propert)) OR tourism OR "wind power" OR "Land manag" OR "Nature conservation" OR ((governance OR management) AND (spati\* OR region\* OR area\* OR conservation OR land\* OR urban)) OR aquaculture OR "fish farm" OR hydropower OR “green energy” OR “energy development” OR herding OR agriculture OR transportation OR road OR “oil and gas” OR petroleum OR mining OR windpower OR traffic OR road\* OR railway\* OR “hydroelectric power” OR “solar power” OR “solar electricity” OR “power plant” OR LULC OR LULUCF OR AFOLU OR FOLU)*

*AND*

*TS=(sustainab\* OR biodiversity OR "Ecosystem service" OR (carbon NEAR/3 (stor OR sequest)) OR (ecosystem NEAR/3 (impact\* OR effect\* OR provision\* OR regulat\* OR support\* OR cultur)) OR ((loss OR shrink OR bisection\* OR perforation OR fragmentation) AND (habitat OR land)) OR (climate NEAR/3 adapt) OR ecodiversity OR "ecosystem type" OR "ecological process" OR anthropogenic OR conflict OR (diversity NEAR/3 (ecological OR speci\* OR population\*)) OR red-list OR "water purification" OR "soil retention" OR spiritual OR cultural OR aesthetics OR "climate mitigation")*

We screened all systematic reviews and systematic maps from the international literature, the two categories were combined with TS=("Systematic review*" OR "systematic map*" OR "rapid review\*"). For the primary literature, the two categories were combined with TS=(Norway OR Norwegian OR Sweden OR Swedish OR Finland OR Finnish), and all results screened.

### Test av søkets omfang og dekning

For å sørge for at søket ga en god dekning av den aktuelle litteraturen valgte vi ut 15 benchmark-artikler, og undersøkte hvor godt disse ble fanget opp av søket [@aune2018; @bouyer2015; @dorber2018; @foldvik2017; @gundersen2019; @hamre2007; @hamre2021; @jarnemo2014; @karlsson2009; @korsnes2023; @pedersen2017; @rolstad2017; @rusch2022; @skogen2008; @tombre2013]. Artiklene ble valgt ut gjennom en diskusjon i prosjektgruppa, med det formål å dekke både bredde og dybde i søket. I det enedelig søket ble totalt 13 av de 15 artiklene fanget opp.

```{r}
#| echo: false
#| warning: false
#| message: false
#| fig-cap: "Overlap between the different sources of literature and the benchmark papers"


unique_citations <- readRDS(here::here("data/unique_citations.RDS"))
source_comparison <- compare_sources(unique_citations, comp_type = "sources")
# Generate a source comparison upset plot.
plot_source_overlap_upset(source_comparison, decreasing = c(TRUE, TRUE), main.bar.color="#d01c8b", matrix.color="#b8e186", point.size=5,sets.bar.color=c("#4dac26"))
```

### Ytterligere søk etter litteratur

Artikler som er sitert av eller siterer (engelsk: *forward and backward citation chasing*) de 15 benchmark-artiklene ble søkt opp ved hjelp av verktøyet citationchaser i R [@haddaway2022].

### Sammenstilling og håndtering av søkeresultater

Søkeresultater, inkludert listen over *benchmarks* og *citation chasing*-resultater, ble lastet ned som .RIS-filer. Studier ble de-duplisert basert på likheter i DOI og tittel ved å bruke R-pakken ‘ASySD’ (Hair et al. 2021). <!--# add ref -->Vi beholdt den nyeste versjonen av alle versjonskontrollerte artikler (for eksempel ble publiserte versjoner av *preprints* beholdt). De-dupliserte artikler ble deretter lastet opp til RayyanAI. Artikler som gikk gjennom screening av tittel og abstrakt ble deretter eksportert til en delt Zotero-database, og pdf-versjoner ble søkt etter ved hjelp av Zoteros pdf-søkeverktøy. Eventuelle artikler uten pdf-er ble søkt manuelt på ResearchGate eller på tidsskriftsnettsteder. Der hvor pdf-er ikke var tilgjengelige, ble de etterspurt fra forfatterne. Beslutninger om eksklusjonsårsaker på fulltekststadiet ble registrert i Notes-verktøyet i Zotero. Koding ble gjort ved bruk av et googleskjema som automatisk fylte ut et *google sheet* som dannet databasen over inkluderte studier.

### Screening av artikler

Vi brukte forhåndsdefinerte inklusjons-/eksklusjonskriterier for å screene kvalifiserte studier [@nilsen2024]. Etter de-duplisering ble tittel og abstrakt screening utført ved å bruke kvalifikasjonskriteriene, og alle studier klassifisert som usikre ble vurdert på fulltekststadiet. Screeningen ble gjort ved hjelp av Rayyan, med dobbel screening av en primær og flere sekundære *reviewere*. Etter 50 inkluderings-/ekskluderingsbeslutninger brukte vi Rayyan-AI 5-stjerners rangering for å rangere sammendragene for vurdering. Denne algoritmen vurderer sammendrag og titler ved hjelp av *natural langualge* for å identifisere artikler og andre publikasjoner som har et høyt potensial for inkludering (5 stjerner) eller de med et lavere potensial (1 stjerne).

Uenigehter i gruppen når det gjedler hvilke publiskasjoner som tilfredstilte inklusjonskriteriene ble vurdert ukentlig, og kvalifikasjonskriteriene ble revurdert og justert når frekvensen oversteg 15 %. Motstridende beslutninger ble avstemt gjennom diskusjoner med hele prosjektgruppen. Studier merket som usikre på hvert trinn ble vurdert på neste nivå, med de som var merket som usikre ble gjennomgått av hele teamet. <!--# litt usikker på om dette stemmer helt -->

## Inkluderings- og ekskluderingskriterier

Vi gikk gjennom alle studiene som ble funnet via ved, og inkluderte / ekskluderte artikler basert på kriteriene angitt nedenfor. Kun studier utført i Norge, Sverige og Finland eller systematiske oversikter (også referert til som metaanalyser) med global, europeisk eller fennoskandisk dekning ble inkludert i oversikten. Bare artikler der fullteksten er skrevet på engelsk, norsk, svensk eller dansk ble inkludert.

Studier ble inkludert dersom de vurderte effekter av arealbruk eller arealbruksendringseffekter på biologisk mangfold, økosystemtjenester/funksjoner eller karbonbinding og lagring i Feno-Skandinavia. Bare studier som fokuserer på terrestriske, akvatiske eller kystnære områder ble inkludert (dvs. studier som fokuserer på marine systemer ble ekskludert).

Studier ble også inkludert dersom de vurderer konflikter, verktøy eller styring knyttet til arealbruk og dekker endringer i dets effekter på biologisk mangfold, økosystemtjenester og/eller karbonbinding og lagring av økosystemer i Fenno-Skandinavia. Forholdet måtte være eksplisitt beskrevet i studien for at posten ble inkludert.

Studier av alle skalaer (nasjonale, regionale og lokale) ble vurdert som relevante for inkludering.

### **Kvalifiserte intervensjoner**

Arealbruk og/eller arealdekning endres gjennom en eller flere drivere (se vedlegg) som er av menneskeskapt opprinnelse og resulterer i en eller flere av kjernemekanismene (endring i habitat – mengde; habitatsammensetning; habitatstruktur; habitat – funksjon; indirekte , for eksempel endret menneskelig bruk i rekreasjon osv.).

### **Kvalifiserte responsvariabler (utfall)**

Kvalifiserte utfall inkluderte funksjon, struktur, mangfold, overflod, atferd, sammensetning eller rikdom på et hvilket som helst nivå av biologisk organisasjon (genetisk, art, samfunn, økosystem, landskap – flere økosystemer), samt studier som fokuserer på mengden av mangfold eller kategori av økosystemtjenester (tilveiebringelse, regulering, støtte eller kulturell tjeneste og karbonlagring og -sekvestrering).

I tillegg ble studier innen samfunnsvitenskap inkludert dersom de eksplisitt tar for seg konflikter, verktøy og styring knyttet til effekter arealbruk og endring av arealdekke på biologisk mangfold, økosystemtjenester og/eller karbonbinding og lagring.

### **Kvalifiserte studiedesign**

Alle studiedesign ble vurdert som kvalifiserende, inkludert både kvantitative og kvalitative studier.

## Vurdering av studienes validitet

We did not assess the quality of the included primary studies as we aimed to map the available evidence; however for the review papers we modified the [GRADE](https://bestpractice.bmj.com/info/toolkit/learn-ebm/what-is-grade/) approach to assess evidence certainty. Each review article was assessed in terms of Risk of bias, Imprecision, Inconsistency, Indirectness and Publication bias. We assessed each review against these criteria to determine how much confidence we have in the evidence presented.

| GRADE domains        | Description                                                                                                                                                                                                                                                                                                                  |
|------------|------------------------------------------------------------|
| 1\. Risk of bias     | Bias occurs when a study's results are skewed due to design or conduct flaws. This uncertainty lowers confidence in the estimated effect, as potential biases can influence results. Assessors need to decide whether the risk of bias in individual studies significantly impacts their confidence in the treatment effect. |
| 2\. Imprecision      | The GRADE approach evaluates imprecision by examining the 95% confidence interval around the best estimate of the absolute effect. Certainty is reduced if management decisions would differ depending on whether the true effect lies at the upper or lower end of this interval.                                           |
| 3\. Inconsistency    | Certainty is highest when multiple studies show consistent effects. Assessors should assess the similarity of point estimates, the overlap of confidence intervals, and statistical heterogeneity to determine if inconsistency affects the certainty.                                                                       |
| 4\. Indirectness     | Evidence is most reliable when studies directly compare the interventions and population of interest, reporting outcomes critical for decision-making.                                                                                                                                                                       |
| 5\. Publication bias | Publication bias is challenging because it involves inferring missing evidence. Despite their limitations, statistical and visual methods can help detect publication bias, which is more common in observational data.                                                                                                      |

: Modification of the GRADE approach to assessing summarised evidence

## Datakodestrategier

For alle artikler som oppfylte inkluderingskriteriene og som derfor ble inkludert i gjennomgangen hentet vi ut en del nøkkelegenskaper og informasjon for senere dataanalyse. Et utvalg på 15 artikler ble kodet av alle i reviewgruppa for å skape enighet omkring koding. Kriterier for koding er gitt i vedlegg 3.  ‘Metadata’ inkluderte grunnleggende egenskaper for hver studie, som forfatternavn, navn på tidsskrift, serie, studielengde og år. De resterende kategoriene inkluderte informasjon om åpen vitenskap, geografisk, miljømessig og romlig kontekst, forskningstype og kontekst, taksonomisk kontekst, type arealbruk og arealbruksendring, utfall og påvirkede tiltak, styringseffekter og verktøy.

\newpage

# Resultater {#res}

## Resultat av litteratursøket

Matt - How many papers and things like that

```{r, Prisma statement}
#| echo: false
#| message: false
#| warning: false


prisma(
  found = params$`search-results`,
  found_other = 1965,
  no_dupes = 20265,
  screened = 14808, # Needs updating
  screen_exclusions = 12144,
  full_text = 2398,
  full_text_exclusions = 0,
  qualitative = 0,
  quantitative = 0,
  width = 800, height = 800
)
```

### Kilder og dokumenttyper for inkluderte artikler

### Deskriptiv statistikk

## Litteratur fra Norge

```{r}
#| echo: false
#| message: false
#| warning: false
# Extract data and plot from the extraction sheet ----
## load libraies----

# gs4_auth()
## read in GoogleSheets----

# form <- read_sheet("https://docs.google.com/spreadsheets/d/1wwOfwz_QqwXpNxKx4Jupn336x2GttOfoXKibd-_rMuc")
# 
# ## clean names----
# form <- form |>
#   janitor::clean_names()
# ## explore----
# #names(form)
# 
# # ### select Norwegian studies----
# Nor_form <- form |>
#   filter(grepl("Norway", country))
# 
# ### selet studies that are included in the review----
# Nor_form_inc <- Nor_form |>
#   filter(does_the_study_assess_land_use_or_land_use_change_effects_on_the_biodiversity_ecosystem_services_functions_or_carbon_sequestration_and_storage_in_terrestrial_aquatic_or_coastal_areas_are_include_i_e_studies_focusing_on_marine_systems_are_excluded == "Yes" | does_the_study_assess_conflicts_tools_or_governance_relating_to_land_use_and_cover_change_its_effects_on_biodiversity_ecosystem_services_and_or_carbon_sequestration_and_storage_by_ecosystems_in_fenno_scandinavia_the_relation_should_be_explicit_in_study_for_the_record_to_be_included == "Yes")
# 
# ### Get matched details from Rayyan----
# 
# # read the Rayyan results
# 
# rayyan_biblio <- synthesisr::read_ref("data/Extraction/articles.ris")
# rayyan_biblio_cleaned <- rayyanR::parse_rayyan(rayyan_df = rayyan_biblio)
# 
# Nor_form_inc$accession_zr<-unlist(Nor_form_inc$study_id)
# 
# join_Nor_form <- Nor_form_inc |>
#   left_join(rayyan_biblio_cleaned, join_by("accession_zr"))
# 
# # join_Nor_form |> view()
# 
# join_Nor_form |>
#   filter(is.na(join_Nor_form$doi)) |>
#   select(study_id, study_title)
# 
# #### find missing doi's by title
# which(is.na(join_Nor_form$doi))
# #11, 47,52,60,61,63,74,75,125,158
# 
# works_search <- oa_fetch(
#   entity = "works",
#   title.search = c("Roads forestry wolves"),
#   verbose = TRUE
# )
# works_search$doi
# # "https://doi.org/10.1002/ecs2.3358"
# 
# join_Nor_form[11, ]$doi <- "10.3233/hsm-1986-6105"
# #join_Nor_form[35, ]$doi <- "10.1002/ecs2.3358"
# join_Nor_form[47, ]$doi <- "10.1017/s0024282996000424"
# join_Nor_form[52, ]$doi <- "10.1127/nova.hedwigia/66/1998/283"
# join_Nor_form[60, ]$doi <- NA
# join_Nor_form[61, ]$doi <- "10.14430/arctic829"
# join_Nor_form[63, ]$doi<-"10.1007/s002670010195"
# join_Nor_form[c(74,75,125,158), ]$doi<-NA
# 
# # get openAlexR data
# 
# 
# doi_list <- strsplit(join_Nor_form$doi, split = " ")
# doi_list <- sapply(doi_list, "[[", 1)
# 
# # # oa_fetch(
# # #   doi = c(doi_list),
# # #   entity = "works",
# # #   verbose = TRUE
# # # ) %>%
# # #   show_works() %>%
# # #   knitr::kable()
# 
# bib_ls <- list(
#   doi = c(doi_list),
#   entity = "works"
# )
# 
# # # oa_fetch(
# # #   # identifier = c("W2741809807", "W2755950973"),
# # #   doi = c("10.1016/j.joi.2017.08.007", "https://doi.org/10.1093/bioinformatics/btab727"),
# # #   entity = "works",
# # #   verbose = TRUE
# # # ) %>%
# # #   show_works() %>%
# # #   knitr::kable()
# # #
# # #
# # #
# nor_bib <- do.call(oa_fetch, bib_ls) %>%
#   oa2bibliometrix()
# saveRDS(nor_bib, "data/cache_data/nor_bib.RDS")
# saveRDS(join_Nor_form, "data/cache_data/join_Nor_form.RDS")
nor_bib <- readRDS(here::here("data/cache_data/nor_bib.RDS"))
join_Nor_form<-readRDS(here::here("data/cache_data/join_Nor_form.RDS"))
```

Totalt ble `r nrow(nor_bib)` artikler fra Norge inkludert etter at screeingen var gjennomført.

```{r openAlex topics/concepts}
# #| echo: false
# #| message: false
# #| warning: false
# #| fig-cap: "OpenAlex topics weighted by topic score"
# #| fig-width: 14
# #| fig-height: 11
# 
# topics_aggregated <- map_df(nor_bib$topics, ~ .x %>%
#   filter(name == "topic") |> # Filter to include only topics
#   select(display_name, score)) |> # Select relevant columns
#   group_by(display_name) |> # Group by topic name
#   summarise(
#     total_score = sum(score), # Sum scores for each topic
#     .groups = "drop"
#   ) # Drop grouping
# 
# # Create a bar plot of the weighted frequencies
# topics_aggregated |> 
#   top_n(10) |> 
# ggplot(aes(x = reorder(display_name, total_score), y = total_score)) +
#   geom_bar(stat = "identity", fill = "blue") +
#   labs(title = "",
#        x = "Topic",
#        y = "Total Score (Weighted Frequency)") +
# coord_flip()
```

#### Kronologisk fordeling og innhold i inkluderte artikler fra Norge

```{r publication year}
#| echo: false
#| message: false
#| warning: false
#| fig-cap: "Number of publications from Norway pr year"

plot_years<-nor_bib |> 
  mutate(year=year(publication_date)) |> 
  group_by(year) |> 
  tally() |> 
  mutate(csum=cumsum(n))


plot_years |> 
ggplot(aes(x = year)) +
  geom_point(aes(y = csum), color = "#E69F00") +
  geom_bar(aes(y = n), stat = "identity", fill = "#56B4E9", alpha = 0.5) +  
  xlab("Aar") +
  scale_y_continuous(
    name = "Kumulativt antall artikler",
    sec.axis = sec_axis(~., name = "Antall")  # Reverse the scaling for the secondary axis
  ) +
  theme(
    axis.title.y = element_text(color = "#E69F00"),
    axis.text.y = element_text(color = "#E69F00"),
    axis.title.y.right = element_text(color = "#56B4E9"),
    axis.text.y.right = element_text(color = "#56B4E9")
  )

```

### Overordnet karakterisering av studiedesign og tilnærming

#### Hvor stor andel av forskningen er basert på eksperimentelle vs observasjonelle studier?

```{r research_type}
#| echo: false
#| message: false
#| warning: false

join_Nor_form |> 
  select(study_id ,study_title, research_type) |> 
  group_by(research_type) |>
  tally() |> 
  drop_na() |> 
  top_n(5) |>
  ggplot(aes(reorder(research_type, n),n,fill=research_type))+
  geom_histogram(stat="identity")+
  coord_flip()+
  theme(legend.position = "Null")+
  labs(x="", y="antall publikasjoner") +
  scale_fill_viridis(discrete = TRUE, option = "D")
```

#### Hvor stor andel av forskningen er basert på eksperimenter vs observasjonelle studier?

```{r study_design}
#| echo: false
#| message: false
#| warning: false

join_Nor_form |> 
  filter(grepl("observational",tolower(research_type))) |> 
  select(study_id ,study_title,study_design_observational_studies ) |> 
  group_by(study_design_observational_studies) |> 
  tally() |> 
  drop_na() |> 
  ggplot(aes(reorder(study_design_observational_studies,n),n,fill=study_design_observational_studies))+
  geom_histogram(stat="identity")+
  coord_flip()+
  theme(legend.position = "Null")+
  labs(x="", y="antall publikasjoner") +
  scale_fill_viridis(discrete = TRUE, option = "D")
```

#### Hvor stor andel av forskningen praktiserer Open Science prinspper?

```{r open data}
#| echo: false
#| message: false
#| warning: false
#| 
od<-join_Nor_form |> 
  select(open_data) |> 
  group_by(open_data) |> 
  tally()
oc<-join_Nor_form |> 
  select(open_code) |> 
  group_by(open_code) |> 
  tally()
pr<-join_Nor_form |> 
  select(preregistration_or_published_protocol) |> 
  group_by(preregistration_or_published_protocol) |> 
  tally()

names(od)<-c("Response", "n")
names(oc)<-names(pr)<-names(od)
od$question<-"open data"
oc$question<-"open code"
pr$question<-"Preregistration"


all_open<-rbind(od,oc,pr)

all_open |> 
  ggplot(aes(Response, n, fill = question))+
  geom_histogram(stat="identity", position = "dodge")+
  labs(x="", y="Antall publikasjoner") +
  scale_fill_viridis(discrete = TRUE, option = "D")



```

#### Hvordan er forskningen fordelt på ulike disipliner?

```{r discipline}
#| echo: false
#| message: false
#| warning: false
join_Nor_form |> 
  mutate(study_area_discipline = fct_recode(study_area_discipline, Economy = "economic")) |>
  group_by(study_area_discipline) |> 
  tally() |> 
  drop_na() |> 
  ggplot(aes(reorder(study_area_discipline, n),n,fill=study_area_discipline))+
  geom_histogram(stat="identity")+
  coord_flip()+
  theme(legend.position = "Null")+
  labs(x="", y="antall publikasjoner") +
  scale_fill_viridis(discrete = TRUE, option = "D")


```

#### Hvordan er forskningen fordelt med hensyn til størrelse på studieområde (romig skala)

```{r scale}
#| echo: false
#| message: false
#| warning: false

join_Nor_form |> 
  group_by(spatial_scale) |>
  tally() |> 
  drop_na() |> 
  ggplot(aes(reorder(spatial_scale, n),n,fill=spatial_scale))+
  geom_histogram(stat="identity")+
  coord_flip()+
  theme(legend.position = "Null")+
  labs(x="", y="antall publikasjoner") +
  scale_fill_viridis(discrete = TRUE, option = "D")

```

### Overordnet karakterisering av forskningen fordelt på geografisk fordeling, arealbruk, arealbruksendringer og økosystemer

#### Hvor stor andel av forskningen er gjennomført i ulike økosystemer?

```{r ecosystems }
#| echo: false
#| message: false
#| warning: false
join_Nor_form |> 
  group_by(ecosystem_type_main) |>
  mutate(ecosystems_main = strsplit(ecosystem_type_main, ","))  |> 
  unnest(ecosystems_main)  |> 
  group_by(ecosystems_main) |> 
  mutate(ecosystems_main=trimws(ecosystems_main)) |> 
  tally() |> 
  drop_na() |>
  top_n(10) |> 
  ggplot(aes(reorder(ecosystems_main, n),n,fill=ecosystems_main))+
  geom_histogram(stat="identity")+
  coord_flip()+
  theme(legend.position = "Null")+
  labs(x="", y="antall publikasjoner") +
  scale_fill_viridis(discrete = TRUE, option = "D")
```

#### Hvordan er forskningen fordelt på ulike fylker? 

```{r County distribution}
#| echo: false
#| message: false
#| warning: false
#| fig-cap: "Norwegian counties where research was undertaken"
join_Nor_form |> 
  group_by(county_name_of_norwegian_county) |>
  mutate(county_name_of_norwegian_county_main = strsplit(county_name_of_norwegian_county, ","))  |> 
  unnest(county_name_of_norwegian_county_main)  |> 
  group_by(county_name_of_norwegian_county_main) |> 
  mutate(county_name_of_norwegian_county_main=trimws(county_name_of_norwegian_county_main)) |> 
  tally() |>
  drop_na() |>
  filter(county_name_of_norwegian_county_main != "Whole country" & county_name_of_norwegian_county_main != "west Norway") |>
  ggplot(aes(reorder(county_name_of_norwegian_county_main, n),n,fill=county_name_of_norwegian_county_main))+
  geom_histogram(stat="identity")+
  coord_flip()+
  theme(legend.position = "Null")+
  labs(x="", y="antall publikasjoner") +
  scale_fill_viridis(discrete = TRUE, option = "D")  

```

#### Hvordan er forskningen fordelt med tanke på arealbruk og arealbruksendringer? 

```{r landuse2}

join_Nor_form |> 
  group_by(x23) |>
  mutate(land_use = strsplit(x23, ","))  |> 
  unnest(land_use)  |> 
  group_by(land_use) |> 
  tally() |> 
  drop_na() |> 
  mutate(land_use=case_when(
    grepl("Agricul", land_use)~"Agriculture",
    grepl("Biological resource use", land_use)~"Biological resource use",
    grepl("Energy", land_use)~"Energy",
    grepl("Resident", land_use)~"Residential",
    grepl("Transport", land_use)~"Transportation",
    grepl("fish", land_use)~"Biological resource use",
    TRUE~land_use
  )) |> 
  mutate(land_use=trimws(land_use)) |> 
  group_by(land_use) |> 
  summarise(n=sum(n))|> 
  ggplot(aes(reorder(land_use, n),n,fill=land_use))+
  geom_histogram(stat="identity")+
  coord_flip()+
  theme(legend.position = "Null")+
  labs(x="", y="antall publikasjoner") +
  scale_fill_viridis(discrete = TRUE, option = "D")
```

```{r landuse1}
#| echo: false
#| message: false
#| warning: false

join_Nor_form |> 
  group_by(x23) |>
  mutate(land_use = strsplit(x23, ","))  |> 
  unnest(land_use)  |> 
  group_by(land_use) |> 
  mutate(land_use=trimws(land_use)) |> 
  tally() |> 
  drop_na() |> 
  top_n(15) |> 
  ggplot(aes(reorder(land_use, n),n,fill=land_use))+
  geom_histogram(stat="identity")+
  coord_flip()+
  theme(legend.position = "Null")+
  labs(x="", y="antall publikasjoner") +
  scale_fill_viridis(discrete = TRUE, option = "D")

```

## Overordnet karakterisering av hvilke responsvariabler som benyttes i forskningen på effekter av arealbruk og arealbruksendringer på biologisk mangfold og økosystemtjenester

#### Hvordan er forskningen fordelt på ulike nivåer av biologisk organisering?

```{r taxon}
#| echo: false
#| message: false
#| warning: false
'%!in%' <- function(x,y)!('%in%'(x,y))
join_Nor_form |> 
  group_by(taxonomic_level) |> 
  tally() |> 
  drop_na() |>
  mutate(taxonomic_level=case_when(
    taxonomic_level %!in% c("Class", "Family","Genus", "Kingdom", "Order", "Species")~"Other",
    TRUE~taxonomic_level
  )) |> 
  group_by(taxonomic_level) |> 
  summarise(n=sum(n)) |> 
  ggplot(aes(reorder(taxonomic_level, n),n,fill=taxonomic_level))+
  geom_histogram(stat="identity")+
  coord_flip()+
  labs(x="", y="antall publikasjoner")+
  theme(legend.position = "Null") +
  scale_fill_viridis(discrete = TRUE, option = "D")

```

#### Hvordan er forskningen fordelt på ulike essensielle biodiversitetsvariabler (EBV)

```{r EBV}
#| echo: false
#| message: false
#| warning: false
#| fig-cap: "EBVs"
#| fig-width: 14
#| fig-height: 10

EBVs<-c("genetic_composition", "species_populations", "species_traits","community_composition", "ecosystem_functioning", "ecosystem_structure", "ecosystem_services")

plotEBVs<-function(var){
  join_Nor_form |> 
    select({{var}}) |>
    mutate(var = strsplit({{var}}, ","))  |> 
    unnest(var)  |> 
    mutate(var = trimws(var))  |> 
    group_by(var) |> 
    tally() |> 
    drop_na() |> 
    ggplot(aes(reorder(var, n),n,fill=var))+
    geom_histogram(stat="identity")+
    coord_flip()+
    theme(legend.position = "Null")+
    labs(x="", y="antall publikasjoner") +
    scale_fill_viridis(discrete = TRUE, option = "D")
}

plotEBVs(genetic_composition)
plotEBVs(species_populations)
plotEBVs(species_traits)
plotEBVs(community_composition)
plotEBVs(ecosystem_functioning)
plotEBVs(ecosystem_structure)

  
```

#### Hvordan er forskningen fordelt på ulike økosystemtjenester? 

```{r Ecosystem_services}
#| echo: false
#| message: false
#| warning: false
#| fig-cap: "EBVs"
#| fig-width: 14
#| fig-height: 10

plotEBVs(ecosystem_services)
```

#### Hvordan er studier som fokuserer på arter fordelt? 

```{r species}
#| echo: false
#| message: false
#| warning: false
#| fig-cap: "EBVs"
#| fig-width: 14
#| fig-height: 10
#| 
join_Nor_form |> 
  filter(taxonomic_level == "Species") |>
  group_by(taxonomic_name) |>
  mutate(taxonomic_name2 = strsplit(taxonomic_name, ","))  |> 
  unnest(taxonomic_name2)  |> 
  group_by(taxonomic_name2) |> 
  mutate(taxonomic_name2=trimws(taxonomic_name2)) |> 
  tally() |> 
  drop_na() |> 
  top_n(10) |>
  ggplot(aes(reorder(taxonomic_name2, n),n,fill=taxonomic_name2))+
  geom_histogram(stat="identity")+
  coord_flip()+
  theme(legend.position = "Null")+
  labs(x="", y="antall publikasjoner") +
  scale_fill_viridis(discrete = TRUE, option = "D")


```

### Samfunnsvitenskapelige studier av konflikter, verktøy og involverte aktører

#### Hva er de dominante analytiske tilnærmingene for samfunnsvitenskapelige studier?

```{r analytisk}
#| echo: false
#| message: false
#| warning: false
#| fig-cap: "Hva er de dominante analytiske tilnærmingene for samfunnsvitenskapelige studier?"
join_Nor_form |> 
  filter(does_the_study_assess_conflicts_tools_or_governance_relating_to_land_use_and_cover_change_its_effects_on_biodiversity_ecosystem_services_and_or_carbon_sequestration_and_storage_by_ecosystems_in_fenno_scandinavia_the_relation_should_be_explicit_in_study_for_the_record_to_be_included== "Yes") |> 
  select(data_gathering_methods) |>
  mutate(data_gathering_methods = strsplit(data_gathering_methods, ","))  |> 
  unnest(data_gathering_methods)  |> 
  group_by(data_gathering_methods) |> 
  tally() |> 
  drop_na() |> 
  ggplot(aes(reorder(data_gathering_methods, n),n,fill=data_gathering_methods))+
   geom_histogram(stat="identity")+
   coord_flip()+
   theme(legend.position = "Null")+
   labs(x="", y="antall publikasjoner") +
    scale_fill_viridis(discrete = TRUE, option = "D")

```

#### Hvilke aktører er hyppigst representert i forskningen?

```{r actors}
#| echo: false
#| message: false
#| warning: false
#| fig-cap: "Hvilke aktører er hyppigst representert i forskningen?"
#| fig-width: 11
#| fig-height: 10
join_Nor_form |> 
  filter(does_the_study_assess_conflicts_tools_or_governance_relating_to_land_use_and_cover_change_its_effects_on_biodiversity_ecosystem_services_and_or_carbon_sequestration_and_storage_by_ecosystems_in_fenno_scandinavia_the_relation_should_be_explicit_in_study_for_the_record_to_be_included== "Yes") |> 
  select(actors) |>
  mutate(actors = strsplit(actors, ","))  |> 
  unnest(actors)  |> 
  mutate(actors=trimws(actors)) |> 
  group_by(actors) |> 
  tally() |> 
  drop_na() |>
  ggplot(aes(reorder(actors, n),n,fill=actors))+
   geom_histogram(stat="identity")+
   coord_flip()+
   theme(legend.position = "Null")+
   labs(x="", y="antall publikasjoner") +
    scale_fill_viridis(discrete = TRUE, option = "D")

```

#### Hvilke sektorer og samfunnsmessige områder er hyppigst studert?

```{r sectors}
#| echo: false
#| message: false
#| warning: false
#| fig-cap: "Hvilke sektorer og samfunnsmessige områder er hyppigst studert?"
#| fig-width: 11
#| fig-height: 10
join_Nor_form |> 
  filter(does_the_study_assess_conflicts_tools_or_governance_relating_to_land_use_and_cover_change_its_effects_on_biodiversity_ecosystem_services_and_or_carbon_sequestration_and_storage_by_ecosystems_in_fenno_scandinavia_the_relation_should_be_explicit_in_study_for_the_record_to_be_included== "Yes") |> 
  select(sector_societal_concern) |>
  mutate(sector_societal_concern = strsplit(sector_societal_concern, ","))  |> 
  unnest(sector_societal_concern)  |> 
  mutate(sector_societal_concern=trimws(sector_societal_concern)) |> 
  group_by(sector_societal_concern) |> 
  tally() |> 
  drop_na() |>
  ggplot(aes(reorder(sector_societal_concern, n),n,fill=sector_societal_concern))+
   geom_histogram(stat="identity")+
   coord_flip()+
   theme(legend.position = "Null")+
   labs(x="", y="antall publikasjoner") +
    scale_fill_viridis(discrete = TRUE, option = "D")

```

### Hvilke verktøy er foreslått for å løse konfliktene?

NEEDS CLEANING

```{r tools}
#| echo: false
#| message: false
#| warning: false
#| fig-cap: "Hvilke verktøy er foreslått for å løse konfliktene?"
#| fig-width: 11
#| fig-height: 10
join_Nor_form |> 
  filter(does_the_study_assess_conflicts_tools_or_governance_relating_to_land_use_and_cover_change_its_effects_on_biodiversity_ecosystem_services_and_or_carbon_sequestration_and_storage_by_ecosystems_in_fenno_scandinavia_the_relation_should_be_explicit_in_study_for_the_record_to_be_included== "Yes") |> 
  select(governce_tools) |>
  # mutate(governce_tools = strsplit(governce_tools, ","))  |> 
  # unnest(governce_tools)  |> 
  # mutate(governce_tools=trimws(governce_tools)) |> 
  group_by(governce_tools) |> 
  tally() |> 
  drop_na() |>
  ggplot(aes(reorder(governce_tools, n),n,fill=governce_tools))+
   geom_histogram(stat="identity")+
   coord_flip()+
   theme(legend.position = "Null")+
   labs(x="", y="antall publikasjoner") +
    scale_fill_viridis(discrete = TRUE, option = "D")

```

#### Karakterisering av foreslåtte verktøy

NEEDS TIDYING UP

```{r tools_characteristic}

join_Nor_form |> 
  filter(does_the_study_assess_conflicts_tools_or_governance_relating_to_land_use_and_cover_change_its_effects_on_biodiversity_ecosystem_services_and_or_carbon_sequestration_and_storage_by_ecosystems_in_fenno_scandinavia_the_relation_should_be_explicit_in_study_for_the_record_to_be_included== "Yes") |> 
select(tool_characteristics) |>
group_by(tool_characteristics) |> 
  tally() |> 
  drop_na() |>
   ggplot(aes(reorder(tool_characteristics, n),n,fill=tool_characteristics))+
   geom_histogram(stat="identity")+
   coord_flip()+
   theme(legend.position = "Null")+
   labs(x="", y="antall publikasjoner") +
    scale_fill_viridis(discrete = TRUE, option = "D") 


```

#### Hvilket samfunnsmessig nivå benytter verktøyet? 

```{r tool_level}

join_Nor_form |> 
  filter(does_the_study_assess_conflicts_tools_or_governance_relating_to_land_use_and_cover_change_its_effects_on_biodiversity_ecosystem_services_and_or_carbon_sequestration_and_storage_by_ecosystems_in_fenno_scandinavia_the_relation_should_be_explicit_in_study_for_the_record_to_be_included== "Yes") |> 
select(governance_level_using_the_tool) |>
group_by(governance_level_using_the_tool) |> 
  tally() |> 
  drop_na() |>
  ggplot(aes(reorder(governance_level_using_the_tool, n),n,fill=governance_level_using_the_tool))+
   geom_histogram(stat="identity")+
   coord_flip()+
   theme(legend.position = "Null")+
   labs(x="", y="antall publikasjoner") +
    scale_fill_viridis(discrete = TRUE, option = "D") 

```

## To be moved 

```{r open access}
#| echo: false
#| message: false
#| warning: false
nor_bib |> 
  group_by(oa_status) |> 
  tally() |> 
  ggplot(aes(oa_status, n, fill=oa_status))+
  geom_histogram(stat="identity")+
  scale_fill_manual(values=c(bronze="#CD7F32", closed="red", gold="gold", green="green", hybrid="forestgreen"))+
  labs(x="", y="Antall publikasjoner")+
  theme(legend.position = "Null")

```

```{r topic model}
#| echo: false
#| message: false
#| warning: false



jn_dtm<-join_Nor_form |> 
  select(study_id, title, abstract, year)

#jn_dtm$study_id<-unlist(jn_dtm$study_id)

jn_dtm<-jn_dtm |> 
  mutate(title_abs=paste0(title,abstract)) |>
  unnest_tokens(word,title_abs) |> 
  rowid_to_column()
jn_dtm<-jn_dtm |> 
  mutate(word=removeNumbers(word))

jn_dtm<-jn_dtm |> 
  filter(word !="")

jn_test<-jn_dtm |> 
distinct(study_id,.keep_all=TRUE)

jn_dtm<-jn_dtm|> 
  group_by(study_id) |> 
  count(study_id, word, sort = TRUE)
data(stop_words)
jn_dtm<-jn_dtm |> 
  anti_join(stop_words)



jn_dtm<-
  jn_dtm |> 
  cast_dtm(study_id, word, n)
```

```{r}
#| echo: false
#| message: false
#| warning: false
# number of topics

result <- FindTopicsNumber(
  jn_dtm,
  topics = seq(from = 2, to = 15, by = 1),
  metrics = c("Griffiths2004", "CaoJuan2009", "Arun2010", "Deveaud2014"),
  method = "Gibbs",
  control = list(seed = 77),
  mc.cores = 2L,
  verbose = TRUE
)

#FindTopicsNumber_plot(result)

saveRDS(result, "data/cache_data/result.RDS")
```

```{r}
#| echo: false
#| message: false
#| warning: false
jn_lda <- LDA(jn_dtm, k = 6, control = list(seed = 1234))
saveRDS(jn_lda, "data/cache_data/jn_lda.RDS")

```

```{r}
#| echo: false
#| message: false
#| warning: false
jn_topics <- tidy(jn_lda, matrix = "beta")
top_terms <- jn_topics %>%
  group_by(topic) %>%
  slice_max(beta, n = 20) %>% 
  ungroup() %>%
  arrange(topic, -beta)

p1<-top_terms %>%
  mutate(term = reorder_within(term, beta, topic)) %>%
  ggplot(aes(beta, term, fill = factor(topic))) +
  geom_col(show.legend = FALSE) +
  facet_wrap(~ topic, scales = "free") +
  scale_y_reordered()

p1

```

```{r}
#| echo: false
#| message: false
#| warning: false


#as.data.frame(terms(jn_lda, 10))

#data.frame(Topic = topics(jn_lda))

lda.topics<- 
data.frame(jn_test, Topic = topics(jn_lda)) |> 
  add_count(title, Topic) |> 
  group_by(title) |>  
  mutate(Share = n/sum(n)) |> 
  ungroup() |>  
  mutate(Topic = paste0("Topic ", sprintf("%02d", Topic)))  |>  
  mutate(Article = as_factor(title))

# ggplot(lda.topics, aes(title, Share, color = Topic, fill = Topic)) + geom_bar(stat="identity") + ggtitle("LDA topics in Norwegian LULCC peer-reviewed studies") + xlab("") + ylab("Share of topics [%]") + theme(axis.text.x = element_text(angle = 45, hjust = 1))


```

```{r keyword co-occurrence}
#| echo: false
#| message: false
#| warning: false

# Create keyword co-occurrences network

NetMatrix <- biblioNetwork(nor_bib, analysis = "co-occurrences", network = "keywords", sep = ";")

# Plot the network
net=networkPlot(NetMatrix, normalize="association", weighted=T, n = 30, Title = "Keyword Co-occurrences", type = "fruchterman", size=T,edgesize = 5,labelsize=0.7)
```

```{r co-citation}
#| echo: false
#| message: false
#| warning: false

# Create keyword co-occurrences network

NetMatrix <- biblioNetwork(nor_bib, analysis = "co-citation", network = "references", sep = ";")

# Plot the network
net=networkPlot(NetMatrix, n = 50, Title = "Co-Citation Network", type = "fruchterman", size.cex=TRUE, size=20, remove.multiple=FALSE,label=FALSE,edgesize = 10, edges.min=1)
```

```{r}
#| echo: false
#| message: false
#| warning: false
# nor_bib=metaTagExtraction(nor_bib,"CR_SO",sep=";")
# 
# NetMatrix <- biblioNetwork(M, analysis = "co-citation", network = "sources", sep = ";")
# net=networkPlot(NetMatrix, n = 50, Title = "Co-Citation Network", type = "auto", size.cex=TRUE, size=15, remove.multiple=FALSE, labelsize=1,edgesize = 10, edges.min=5)
```

```{r}
#| echo: false
#| message: false
#| warning: false
# results<-biblioAnalysis(nor_bib)
# histResults <- histNetwork(nor_bib, sep = ";")
```

Matt Add text around figures and add ecosystem services plots

## Systematiske litteratursammenstillinger

## Sammenstilning av data fra alle inkluderte artikler fra Norge, Sverige og Finland

```{r }
#| echo: false
#| message: false
#| warning: false

all_included <- synthesisr::read_ref("data/Included_at_abs/Effekter_av_arealbruk_og_arealendringer.ris")
# head(all_included)
# dim(all_included)

## remove the excluded at full text

all_included<-all_included[!grepl("excluded", tolower(all_included$note)),]
# dim(all_included)

##
# topic models for the included papers


text_for_topics<-all_included |> 
  select(title, abstract) |> 
  mutate(txt=paste0(title,abstract))

tidy_topics<-text_for_topics |> 
  unnest_tokens(word,txt)

data(stop_words)

tidy_topics <- tidy_topics %>%
  anti_join(stop_words)

tidy_topics_dtm<-tidy_topics |> 
  count(title, word) |> 
  cast_dtm(title, word, n)

# needs::needs(ldatuning)
#  determine_k <- FindTopicsNumber(
#    tidy_topics_dtm,
#    topics = seq(from = 2, to = 30, by = 1),
#    metrics = c("Griffiths2004", "CaoJuan2009", "Arun2010", "Deveaud2014"),
#    method = "Gibbs",
#    control = list(seed = 77),
#    mc.cores = 16L,
#    verbose = TRUE
#  )
#  
# FindTopicsNumber_plot(determine_k)

# 14 topics supported


topics_lda <- LDA(tidy_topics_dtm, k = 14, control = list(seed = 1234))


included_topics<-tidy(topics_lda, matrix="beta")
#included_topics<-included_topics[- grep("1", included_topics$term),]

included_top_terms <- included_topics %>%
  group_by(topic) %>%
  slice_max(beta, n = 10) %>% 
  ungroup() %>%
  arrange(topic, -beta)

included_top_terms %>%
  mutate(term = reorder_within(term, beta, topic)) %>%
  ggplot(aes(beta, term, fill = factor(topic))) +
  geom_col(show.legend = FALSE) +
  facet_wrap(~ topic, scales = "free") +
  scale_y_reordered()

beta_wide <- included_top_terms %>%
  mutate(topic = paste0("topic", topic)) %>%
  pivot_wider(names_from = topic, values_from = beta) 

#beta_wide

tidy_topics |> 
  count(word, sort = TRUE) |> 
  wordcloud2::wordcloud2()

dois<-as.character(all_included$doi)

dois<-sub(" .*", "", dois)

# library(openalexR)
# paper_details<-oa_fetch(
#   doi=dois,
#   entity="works",
#   verbose = TRUE
# )
# 
#write_rds(paper_details, here::here("data/Included_at_abs/paper_details.rds"))
paper_details <- readRDS(here::here("data/Included_at_abs/paper_details.rds"))
# paper_details |> 
#   show_works() |> 
#   knitr::kable()


papers_bib<-paper_details |> 
  oa2bibliometrix() 

# results<-biblioAnalysis(papers_bib)
# S<-summary(results)
# S


#papers_bib$CR

NetMatrix <- biblioNetwork(papers_bib, analysis = "co-occurrences", network = "keywords", sep = ";")
net=networkPlot(NetMatrix, normalize="association", weighted=T, n = 30, Title = "Keyword Co-occurrences", type = "fruchterman", size=T,edgesize = 5,labelsize=0.7)


NetMatrix <- biblioNetwork(papers_bib, analysis = "co-citation", network = "references", sep = ";")

# Plot the network
net=networkPlot(NetMatrix, n = 30, Title = "Co-Citation Network", type = "fruchterman", size=T, remove.multiple=FALSE, labelsize=0.7,edgesize = 5)


#Conceptual Structure using keywords (method="CA")

#CS <- conceptualStructure(papers_bib,field="ID", method="CA", minDegree=5, clust=2, stemming=FALSE, labelsize=3, documents=2000)

```

```{r top concepts openalex all included}
#| echo: false
#| message: false
#| warning: false
#| 

# Extracting top concepts for each record
top_concepts <- lapply(paper_details$concepts, function(df) {
  top_df <- df[order(-df$score), ][1:3, ]  # Assuming you want top 3 concepts
  return(top_df)
})

# Count occurrences of each concept
concept_counts <- table(unlist(lapply(top_concepts, `[[`, "display_name")))


# Convert concept_counts to data frame
concept_df <- data.frame(
  concept = names(concept_counts),
  count = as.numeric(concept_counts)
)

# Sort concepts by count
concept_df <- concept_df[order(concept_df$count, decreasing = TRUE), ]

# Plot the top concepts as a horizontal bar plot using ggplot2
ggplot(concept_df[1:20, ], aes(x = count, y = reorder(concept, count))) +
  geom_bar(stat = "identity", fill = "skyblue") +
  labs(
    title = "Top Concepts",
    x = "Frequency",
    y = "Concept"
  ) +
  theme(
    axis.text.y = element_text(size = 10),
    axis.title = element_text(size = 12),
    plot.title = element_text(size = 14)
  ) 
```

```{r sources openalex all included}
#| echo: false
#| message: false
#| warning: false

paper_details |> 
  select(so) |> 
  group_by(so) |> 
  tally() |> 
  top_n(10) |> 
  ggplot(aes(reorder(so,n),n))+
  geom_bar(stat = "identity", fill = "skyblue") +
  labs(
    title = "Top Sources",
    x = "Source",
    y = "Frequency"
  ) +
  theme(
    axis.text.y = element_text(size = 10),
    axis.title = element_text(size = 12),
    plot.title = element_text(size = 14)
  ) +
  coord_flip()
```

```{r funder openalex all included}
#| echo: false
#| message: false
#| warning: false


# Extracting only the "funder_display_name" information from the list
fund_list <- unlist(lapply(paper_details$grants, function(x) {
  if ("funder_display_name" %in% names(x)) {
    return(x[["funder_display_name"]])
  } else {
    return(NA_character_)
  }
}))

# Removing NA values
fund_list <- fund_list[!is.na(fund_list)]

# Count occurrences of each funder
fund_counts <- count(data.frame(funder = fund_list), funder)

# Sort by count
fund_counts <- arrange(fund_counts, desc(n))

# Plot the top funders as a bar plot using ggplot2
ggplot(head(fund_counts, 10), aes(x = funder, y = n)) +
  geom_bar(stat = "identity", fill = "skyblue") +
  labs(
    title = "Top Funders",
    x = "Funder",
    y = "Number of Papers"
  ) +
  theme(
    axis.text.x = element_text(angle = 45, hjust = 1),
    axis.title = element_text(size = 12),
    plot.title = element_text(size = 14)
  ) 
```

### Open Access status

```{r open access status openalex all included}
#| echo: false
#| message: false
#| warning: false
#| 

o_A<-paper_details |> 
  select(oa_status) |> 
  group_by(oa_status) |> 
  tally() |> 
  mutate(pal=c("#cd7f32", "red", "gold", "green", "forestgreen")) 
  
o_A |> ggplot(aes(oa_status, n, fill=pal))+
  geom_histogram(stat="identity")+
  scale_fill_manual(values=c("#cd7f32", "forestgreen", "gold", "green", "darkred"))+
  labs(x="Open Access status", y="Frequency")+
  theme(legend.position = "none")
```

# Diskusjon

## Kunnskapsstatus for effekter av arealbruk og arealbruksendringer på biologisk mangfold

Vår sammenstilling av litteraturen knyttet til..

## Begrensninger i litteraturstudien

-   Vi har ikke funnet alle artikler (søkestreng)

-   Tidsrammer og økonomiske rammer

-   

## Datamangler og kunnskapshull

-   Det er generelt en mangel på godt designede eksperimenter, eller i det minste kvasi-eksperimenter (er nesten helt fraværende).

-   Biodiversitet-effekter av arealbruk i strandsonen var lite dekket.

-   Det er gjennomført relativt få studier fra våtmark .Dette står i kontrast til hvor stor utbredelse dette økosystemet har i Norge og Fennoscandia.

-   Biodiversitet-effekter av de ulike typer installasjoner for kraftproduksjon er relativt dårlig dekket. Spesielt er effekter av vindkraft lite dekket, sett i forhold til samfunnsfokuset og omfanget av vindkraft i naturen.

-   Det var relativt få studier med bredt fokus på økosystemeffekter (og i stedet mange studier på enkeltarter).

-   Det er gjennomført svært få studier som baserer seg på forhåndsregistrerte hypoteser

-   Geografisk fordeling

-   Fordeling på økosystemer

-   EBV

-   Typer arealbruk / endringer

-   Disipliner

-   Skala

-   Open Science

-   Økosystemtjenester

-   Karbonlagring

# Konklusjoner

## Implikasjoner for forskning og forskningsfinansiering

.....

## Implikasjoner for forvaltning og politikk

.....

\clearpage

# Referanser {#references}

```{=tex}
\setlength{\parindent}{-0.2in}
\setlength{\parskip}{8pt}
```
\noindent
